【裁判字號】    99,易,1399
【裁判日期】    990817
【裁判案由】    詐欺
【裁判全文】
臺灣高雄地方法院刑事判決              99年度易字第1399號
公  訴  人  臺灣高雄地方法院檢察署檢察官
被      告  甲○○
上列被告因詐欺案件，經檢察官提起公訴（98年度偵緝字第2887
號），本院判決如下：
    主  文
甲○○幫助犯詐欺取財罪，處有期徒刑參月，如易科罰金，以新
臺幣壹仟元折算壹日。
    事  實
一、甲○○明知社會上層出不窮之詐騙集團等不法份子，為掩飾
    不法行徑，多利用他人之金融帳戶遂行犯罪，以逃避檢警機
    關之追查，竟以縱使他人持其申設之金融帳戶做為詐騙之工
    具，亦不違反其本意，而基於幫助詐欺取財之不確定故意，
    先於民國97年7 月18日向合作金庫商業銀行新興分行辦理其
    所申設之帳號00000000000000號帳戶（下稱合庫帳戶）之印
    鑑、存摺、提款卡掛失補發，於該申請補發後至97年7 月24
    日間某時，在不詳地點，將其上開合庫帳戶之存摺、提款卡
    、密碼，交予某姓名年籍不詳之詐騙集團成員使用。嗣詐騙
    集團成員取得甲○○所有之上開合庫帳戶提款卡、密碼後，
    意圖為自己不法之所有，基於詐欺取財之犯意，於97年7 月
    24日（起訴書誤載為97年4 月24日）上午10時30分許，假冒
    為丙○○之退休同事謝靖，撥打電話向丙○○佯稱：有急用
    且沒有金融卡無法提領款項，並要求丙○○匯款等語，致丙
    ○○陷於錯誤，依對方指示匯款新臺幣（下同）10萬元至甲
    ○○上開合庫帳戶內，嗣丙○○始察覺有異，報警循線查知
    上情。
二、案經高雄縣政府警察局林園分局移請臺灣高雄地方法院檢察
    署檢察官偵查起訴。
    理  由
一、按被告以外之人於審判外之言詞或書面陳述，除法律有規定
    者外，不得作為證據，刑事訴訟法第159 條第1 項定有明文
    ，此即學理上所稱之「傳聞證據排除法則」，而依上開法律
    規定，傳聞證據原則上固無證據能力，但如法律別有規定者
    ，即例外認有證據能力。又按被告以外之人於審判外之陳述
    ，雖不符同法第159 條之1 至之4 之規定，而經當事人於審
    判程序同意作為證據，法院審酌該言詞陳述或書面陳述作成
    時之情況，認為適當者，亦得為證據，同法第159 條之5 第
    1 項定有明文。本判決下列所引用之證據，均經被告、檢察
    官於本院審理中同意作為證據（A6卷第13頁），本院審酌該
    等傳聞證據作成時之狀況，並無不宜作為證據之情形，依前
    開說明，亦得作為證據。
二、訊據被告甲○○固坦承將上開合庫帳戶之存摺、提款卡、密
    碼交予真實姓名年籍不詳之「偉哥」，惟矢口否認有何幫助
    詐欺之犯意，並辯稱：我在PUB 認識「偉哥」，我不知道「
    偉哥」的姓名，「偉哥」說他的帳戶無法使用，但有人要付
    工程款給他，所以要借我的帳戶，過幾天就會還我，我不知
    道該帳戶會被作為詐欺使用，卷內所提示「黃竣晟」之照片
    就是我所說的「偉哥」云云（A5卷第15頁，A6卷第15頁反面
    ）。經查：
  (一)上開合庫帳戶為被告所申設，被害人丙○○於上開時、地，
    遭犯罪集團成員以上述事由詐欺，致陷於錯誤，遂依對方指
    示匯款上揭金額至被告上開合庫帳戶之事實，業據被害人丙
    ○○於警詢時證述甚詳，並有被告上開合庫帳戶之印鑑卡、
    存摺掛失申請書、歷史交易明細表在卷可稽，堪認被告申設
    之上開合庫帳戶遭不詳之詐騙集團使用於詐欺取財無疑。
  (二)被告雖以前揭情辭置辯，惟被告於98年12月24日偵訊時自陳
    ：上開合庫帳戶是我所申設，2 年前年中某日，我在高雄市
    ○○路某PUB ，將該帳戶的存摺、提款卡、密碼借給1 位叫
    「偉哥」的朋友，他說有人要匯工程款給他，但他沒有帳戶
    可以用，又說借2 天後就會還我云云（A4卷第5 至6 頁），
    嗣於本院審理時改稱：97年7 月18日我有辦理上開合庫帳戶
    印鑑、存摺、提款卡掛失補發，我去補發是因為想要還卡債
    ，我補發完後，「偉哥」跟我借，我就拿給他。「偉哥」借
    帳戶後，我就沒有在PUB 看到他，過沒有多久，我也從PUB
    離職云云（A6卷第16至18頁），是被告對何時將上開合庫帳
    戶資料借給「偉哥」，說詞前後反覆，顯有疑義。又被告既
    稱其申請上開合庫帳戶印鑑、存摺、提款卡掛失補發係因為
    想要還卡債云云，然被告從未與銀行協商清償卡債之事，迄
    今亦未清償任何卡債乙情，亦據被告自承在卷（A6卷第19頁
    反面至第20頁），是被告所稱補發上開合庫帳戶印鑑、存摺
    、提款卡之理由，亦難憑採。甚至被告於本院審理時陳稱其
    行動電話內存有「偉哥」之行動電話門號，隨時都可以與「
    偉哥」聯繫（A6卷第19頁），卻從未聯絡「偉哥」要求返還
    上開合庫帳戶資料，且於其帳戶存摺、提款卡、密碼遭詐騙
    集團犯罪使用之情形，亦從未與「偉哥」聯繫問明上開合庫
    帳戶之流向，顯然違背常理。
  (三)被告雖舉出「偉哥」之聯絡電話為0000000000，惟上開行動
    電話門號經查閱後申辦人陳秀雯（A4卷第29頁），由陳秀雯
    提供予其男友黃竣晟使用，黃竣晟已使用約3 、4 年，黃竣
    晟綽號「阿文」，無人以「偉哥」稱呼黃竣晟，黃竣晟與人
    合夥經營資源回收業務，偶爾聚會才會去PUB ，未曾去過高
    雄市○○路之PUB ，如果去PUB ，都是去四維路PUB ，伊不
    認識被告等節，業據陳秀雯證述明確（A4卷第37至38頁、第
    44至47頁），是被告所舉0000000000行動電話門號雖確有人
    使用，然亦難為被告有利之認定。另黃竣晟罹患缺氧性腦病
    變，目前已無法溝通及正確陳述之能力，有阮綜合醫療社團
    法人阮綜合醫院診斷證明書可稽（A4卷第50頁），是被告聲
    請傳喚黃竣晟到庭作證部分，應無傳喚必要，附此敘明。
  (四)一般人至銀行申請開立帳戶，其目的不外乎利用銀行帳戶作
    存、提款、轉帳等財產之金錢支配處分，故對於銀行發給之
    存摺、提款卡、密碼等資料，無不妥為保存，以防遺失或被
    盜用，損及個人財產權益，並遭濫用為財產犯罪之工具，且
    個人存摺、提款卡，專有性甚高，更非一般自由流通使用之
    物，縱需交他人使用，亦必基於信賴關係或特殊事由，自不
    可能隨意交予不熟識之人任意使用，一般人本於生活經驗及
    認識，足以懷疑藉故取用他人帳戶、提款卡及密碼者，係基
    於隱瞞資金流向或行為人之身份之不法目的，與利用他人之
    銀行該等帳戶為犯罪工具有關。且金融機構帳戶係個人理財
    之重要工具，為個人財產、信用之重要表徵，可預見將自己
    名義開設之金融機構帳戶存摺、提款卡及密碼交付他人使用
    ，有供作財產犯罪用途之可能，而犯罪者取得他人存摺之目
    的在於取得贓款及掩飾犯行不易遭人追查，此為一般人依其
    社會經驗所得知。而被告為一成年人，自84年間即有投保資
    料，有行政院衛生署中央健康保險局99年1 月11日健保高字
    第0996000055號函附卷可佐，可知被告應有相當之工作經驗
    ，自應明知提供其提款卡及密碼予他人，極有可能係供他人
    為財產犯罪之用，且平面媒體及電子媒體，均經常報導詐欺
    集團，常以收受人頭帳戶作為詐欺工具之事實，眾所皆知，
    被告係有正常辨識能力之人，對於他人會持其所提供之銀行
    帳戶犯罪應有所預知，竟仍將所開立之上開帳戶之提款卡、
    密碼交付他人使用，對於他人持用犯罪之事實，自無不知之
    理。是被告遽然交付上開合庫帳戶之存摺、提款卡及密碼，
    顯見被告應預見上開金融帳戶將被不法之徒用於犯罪贓款之
    匯入流出，而不違反本意，顯然有幫助詐欺集團利用其帳戶
    犯罪之不確定故意。
  (五)綜上所述，本案事證明確，被告所辯，不足採信，其犯行堪
    以認定，應依法論科。
三、按刑法上之幫助犯，係對於犯罪與正犯有共同之認識，而以
    幫助之意思，對於正犯資以助力，而未參與實施犯罪之行為
    者而言（最高法院75年度台上字第1509號、84年度台上字第
    5998號、88年度台上字第1270號判決參照）；是以如未參與
    實施犯罪構成要件之行為，且係出於幫助之意思提供助力，
    即屬幫助犯，而非共同正犯。本案被告雖提供上開帳戶之提
    款卡、密碼，供詐欺集團作為詐欺取財匯款使用，惟被告單
    純提供帳戶供人使用之行為，並不等同於向被害人施以欺罔
    之詐術行為，且亦無證據證明被告有參與詐欺取財犯行之構
    成要件行為，被告上開所為，顯係對於詐欺集團成員遂行詐
    欺取財犯行，資以助力，參照前述說明，自應論以幫助犯，
    而非共同正犯。是核被告所為，係犯刑法第30條第1 項、第
    339 條第1 項之幫助詐欺取財罪。被告係幫助犯，爰依刑法
    第30條第2 項之規定，按正犯之刑減輕之。爰審酌被告將所
    有之帳戶提供予詐欺集團使用，阻礙治安機關對於犯罪之查
    緝，嚴重破壞社會治安及有礙金融秩序，增加被害人尋求救
    濟之困難，犯後否認犯行，難見悔意，惟念其前未受任何罪
    刑之宣告，素行尚佳，被害人遭詐騙之10萬元隨後已追回等
    一切情狀，量處如主文所示之刑，並諭知易科罰金之折算標
    準。
據上論斷，應依刑事訴訟法第299 條第1 項前段、刑法30條、第
339 條第1 項、第41條第1 項前段，刑法施行法第1 條之1 ，判
決如主文。
本案經檢察官乙○○到庭執行職務。
中    華    民    國    99    年    8    月    17    日
                  刑事第一庭  審判長法  官  蔡國卿
                                    法  官  張琬如
                                    法  官  王淑惠
以上正本證明與原本無異。
如不服本判決應於收受判決後10日內向本院提出上訴書狀，並應
敘述具體理由。其未敘述上訴理由者，應於上訴期間屆滿後20日
內向本院補提理由書(均須按他造當事人之人數附繕本)「切勿逕
送上級法院」。
中    華    民    國    99    年    8    月    17    日
                                    書記官  黃旭淑
附錄法條
刑法第339條第1項
意圖為自己或第三人不法之所有，以詐術使人將本人或第三人之
物交付者，處 5 年以下有期徒刑、拘役或科或併科 1 千元以下
罰金。

司法院資訊處製作；財團法人民間司法改革基金會備份。
